臺灣高等法院民事判決　　　　　　　　 95年度再易字第146號
再審　原告　　戊○○
　　　　　　　丁○○
兼　共　同
訴訟代理人　　乙○○
再審　原告　　丙○○
再審　被告　　財團法人台灣省私立台北仁濟院
法定代理人　　甲○○
訴訟代理人　　趙儷玲律師
　　　　　　　杜偉成律師
　　　　　　　劉宗欣律師
上列當事人間因調整租金事件，再審原告對於中華民國95年8月8
日本院95年度上易字第65號確定判決，提起再審之訴，本院於95
年12月19日言詞辯論終結，判決如下：
   主  文
再審之訴駁回。
再審訴訟費用由再審原告負擔。
  事實及理由
一、再審原告戊○○、丁○○、乙○○、丙○○（下稱再審原告
    等人）起訴主張：再審原告等人於民國（下同）67年間，與
    再審被告簽訂土地租賃契約書，承租再審被告所有坐落台北
    市○○段○○段316地號土地（面積142.641平方公尺 ，下稱
    系爭土地），供為再審原告等人建築門牌號碼台北市○○○
    路○段67巷4號房屋（為5層樓之建物 ，下稱系爭房屋）之基
    地。租賃契約書之租期原為2年，早已屆滿 ，因再審原告等
    人仍繼續使用系爭土地，依法視為不定期租賃契約（下稱系
    爭租約），嗣因再審被告起訴請求自94年9月起調整租金 ，
    本院95年度上易字第65號確定判決（下稱原確定判決）判命
    調整為按系爭土地當年度申報地價年息3%計算。惟依最高法
    院56年台上字第672號判例要旨 ，兩造既於93年對重新調整
    過的「租金數額」已有具體而明確的合意（即再審被告93年
    2月2日之北仁財字第18號函，下稱系爭通知函），應適用民
    法第153條及第148條之2之規定， 原確定判決未予適用，顯
    然違法；又原確定判決無法舉證指出前訴訟程序第一審判決
    （下稱第一審判決）所陳述的事實「有何不正當」之處，則
    第一審判決仍然具有「依其他理由認為正當者」的條件，是
    原確定判決本可適用民事訴訟法第449 條而駁回再審被告之
    上訴，卻消極地不適用，顯然影響裁判，亦屬違背法令；此
    外，原確定判決把一個有「法律效力」的「調整租金」文件
    （即系爭通知函），誤導成「例行的事實通知」，亦明顯違
    背最高法院17年上字第1165號判例要旨，而有民事訴訟法第
    496條第1項第1款「適用法規顯有錯誤」之再審事由。 又再
    審原告等人於原確定判決確定後，發現再審被告第17屆董事
    會第4次會議會議錄（下稱系爭董事會議錄）， 其內明白表
    示：「在2%至3%之間，分期分區段的酌量提高土地租金。以
    增加院方收入，多做社會福利工作」，顯然此與土地成本無
    關，根本不構成法律上「調整租金」的理由，而再審被告董
    事會於上開會議錄的原意是要「分期分區段的酌量」調整，
    而非一口氣大幅調漲租金50%；且再審被告於94年9月以與本
    案相同理由，亦起訴要求鄰地承租戶調整租金，經台灣台北
    地方法院（下稱台北地院）以94年度重訴字第1410號民事事
    件審理，惟值宣判之際，再審被告自知理虧，已將訴訟撤回
    ，亦顯見若得使用系爭董事會議錄及再審被告於台北地院起
    訴之94年度重訴字第1410號起訴狀（下稱再審被告起訴狀）
    ，如經法院斟酌，將可受較有利益之裁判，而有民事訴訟法
    第496條第1項第13款「當事人發現未經斟酌之證物或得使用
    該證物者，但以如經斟酌可受較有利益之裁判者為限」之再
    審事由。再者，再審被告於76年7 月之函件及系爭通知函，
    其調整租金的「意思表示」，都已與再審原告等人達成合意
    無疑，再審原告等人均有在前訴訟程序言詞辯論時提出，其
    中系爭通知函之發文主旨為「調整本院所有出租土地計算標
    準」，內容即在改變原訂之「租金數額」，進而改變雙方原
    有的權利義務規範，形成一個新的「法律關係」，新的租約
    也隨之「即為成立」，但卻被原確定判決刻意切割隱沒，漏
    未斟酌，若能於本件再審重新加以斟酌，將使二審判決基礎
    完全改觀，回復到一審的公正判決，是原確定判決亦有民事
    訴訟法第497條「就足影響於判決之重要證物， 漏未斟酌」
    之再審事由。因而再審原告等人為此提起本件再審之訴，聲
    明：(一)原確定判決不利於再審原告部分廢棄。(二)前廢棄部分
    駁回再審被告之上訴。
二、再審被告則以：其於台北市每3 年重新公告地價時，均會函
    知各土地承租戶地價業經公告調整之事實，故再審被告以系
    爭通知函通知所有土地承租戶：「本市重新規定地價，業於
    93年1月1日公告在案，有關本院出租基地租金之計算標準，
    仍按新地價年息2%。」，而依最高法院64 年台再字第140號
    判例意旨，系爭通知函可否解釋成再審被告按申報地價2%計
    收租金之意思表示之爭點，原確定判決已本於職權作出認定
    ，並說明其係觀念通知之理由，再審原告等人不得以其事實
    認定與原確定判決不同，即遽以指摘該判決違背法令。又再
    審原告等人於訴狀內完全未提出其於言詞辯論前，不知有此
    一系爭董事會議錄存在之事證，亦未提出其至原確定判決於
    確定後，始知悉系爭董事會議錄存在之證據，是再審原告等
    人依民事訴訟法第496條第1項第13款之再審事由，提起再審
    之訴，即無可採；況系爭董事會議錄僅為再審被告機關內部
    討論調整租金事宜之會議紀錄，與兩造是否於93年達成按申
    報地價年息2%計收租金之爭點無涉，亦與系爭土地價值升降
    之客觀事實無關。此外，系爭通知函之內容已經原確定判決
    第5頁第2行至第7頁第9行詳細載明其性質非屬意思表示之理
    由，縱使未於理由項下記載系爭通知函之主旨，亦無重要證
    物漏未斟酌之情形等語，資為抗辯，且聲明：(一)再審之訴駁
    回。(二)再審裁判費用由再審原告負擔。
三、本件應審究者為原確定判決是否有民事訴訟法第496條第1項
    第1、13款及第497條之再審事由？
    (一)原確定判決並未有民事訴訟法第496條第1項第1 款「適用
      法規顯有錯誤」之再審事由。
    1.按民事訴訟法第496條第1項第1 款所謂適用法規顯有錯誤
      ，係指確定判決所適用之法規顯然不合於法律規定，或與
      司法院現尚有效及大法官會議之解釋，或最高法院有效之
      判例顯然違反者而言。又所謂適用法規顯有錯誤，係指原
      確定判決就其取捨證據所確定之事實適用法規顯有錯誤而
      言，不包括認定事實不當之情形在內。而解釋意思表示原
      屬事實審法院之職權，原確定判決不過就事實審法院所確
      定之事實為法律上之判斷，事實審法院解釋意思表示，縱
      有不當，亦不生適用法規顯有錯誤問題（最高法院60年台
      再字170號、64年台再字第140號判例意旨參照）。
    2.經查，原確定判決對於系爭通知函之性質，已認定係再審
      被告遇台北市政府調整公告地價時，援例寄發之事實通知
      ，非屬意思表示。揆之前揭判例意旨，解釋意思表示既屬
      事實審法院之職權，且原確定判決已於事實及理由欄下之
      六(一)1.部分，詳細敘述心證如何形成之理由，即無由生「
      適用法規顯有錯誤」之再審事由；況事實審法院解釋意思
      表示，縱有不當，亦不生適用法規顯有錯誤問題，因而再
      審原告等人以原確定判決應適用民法第153條、第148條之
      2之規定及最高法院17年上字第1165號判例要旨 ，認為系
      爭通知函乃兩造意思表示合致之主張，洵無可採。從而原
      確定判決既認再審被告之上訴係部分有理由，自無適用民
      事訴訟法第449條之規定， 全部駁回再審被告之上訴，是
      再審原告等人於此之指摘，顯屬無據。
    (二)原確定判決並無民事訴訟法第496條第1項第13款本文所指
      「當事人發現未經斟酌之證物或得使用該證物」之再審事
      由，縱屬有之，但經斟酌亦不能受較有利益之裁判。
    1.按當事人發見未經斟酌之證物或得使用該證物者，得以再
      審之訴對於確定終局判決聲明不服。但以如經斟酌可受較
      有利益之裁判者為限，民事訴訟法第496條第1項第13款定
      有明文。所謂「當事人發現未經斟酌之證物或得使用該證
      物」者，係指前訴訟程序事實審之言詞辯論終結前已存在
      之證物，因當事人不知有此，致未經斟酌，現始知之，或
      雖知有此不能使用，現始得使用者而言。是事實審言詞辯
      論終結前未存在之證物，或已存在並能利用而不提出，或
      已提出之證物，均不得據為本項之再審理由；至所謂「可
      受較有利益之裁判」，係指從證物本身作形式上觀察，足
      認再審原告可受較有利益之裁判者而言。
    2.再審原告等人主張發現系爭董事會議錄及再審被告起訴狀
      ，如經法院斟酌，將可受較有利益之裁判，而有民事訴訟
      法第496條第1項第13款之再審事由云云。查系爭董事會議
      錄既於92年12月23日即已作成，惟再審原告等人並未說明
      為何於前訴訟程序不知有該等證物而未提出，或雖知有此
      而不能使用，致原確定判決未予斟酌，而現始知之者，已
      與本款再審事由之規定未合。況且，姑不論再審原告等人
      提出系爭董事會議錄是否與上開要件相符，系爭董事會議
      錄係再審被告機關內部討論調整租金事宜之會議紀錄，至
      多僅能證明再審被告之動機而已，事實上調整租金尚須符
      合民法第442條之要件 ，如基地之位置，工商繁榮之程度
      ，承租人利用基地之經濟價值及所受利益、鄰地租金之比
      較等項，而與出租人之動機無關，故系爭董事會議錄縱經
      斟酌，亦不能使再審原告等人受較有利益之裁判，則其主
      張即無可採。又再審原告等人主張發現再審被告起訴狀，
      亦使原確定判決具有本款再審事由，然再審原告等人並未
      舉證證明再審被告已於該事件撤回起訴，且縱使為真，亦
      與本事件無涉，不能認為再審原告等人於此可受較有利益
      之裁判。
    (三)原確定判決亦未具有民事訴訟法第497 條「就足影響於判
      決之重要證物漏未斟酌」之再審事由。
    1.按民事訴訟法第497 條所謂足以影響於判決之重要證物漏
      未審酌，係指足以影響判決基礎之重要證物，雖在前訴訟
      程序中業已提出，然未經確定判決加以斟酌者而言，或則
      忽視當事人聲明證據而不予調查，或則就依聲請或依職權
      調查之證據未為判斷，均不失為漏未斟酌，且以該證物足
      以動搖原確定判決基礎者為限，若縱經斟酌亦不足以影響
      判決基礎之意見，即與漏未斟酌有間，不得據為本條所定
      之再審事由。
    2.再審原告所據以主張具有民事訴訟法第497 條再審事由之
      重要證物，即為系爭通知函，並謂原確定判決漏未斟酌該
      函之發文主旨為「調整本院所有出租土地計算標準」，應
      視為新租約已成立云云。惟查，系爭通知函業經再審原告
      等人於前訴訟程序第一、二審中提出，且該函之主旨及說
      明內容究屬單純之事實通知，或是意思表示，原確定判決
      已將其列為爭點之一，並於事實及理由欄六(一)1.下(1)至(6)
      之各點，分別從不同面向加以論述、解釋該函之性質，並
      於(7)對系爭通知函認定如下「．．．．系爭通知（即系爭
      通知函）應為上訴人（即再審被告）遇台北市政府調整公
      告地價時，援例寄發之事實通知，非屬意思表示。是以，
      被上訴人（即再審原告）以之抗辯：業就系爭租約之租金
      ，以系爭土地申報地價年息2%計算標準，與上訴人達成意
      思表示之合致云云，應屬無據，不足採信。至被上訴人是
      否已收受系爭通知，或者上訴人於93年之後，是否繼續派
      人收取調整後之租金，均不能認為兩造就系爭租約之租金
      調整，業已達成合意，．．．．」，堪認原確定判決就系
      爭通知函之內容（包括主旨及說明）已為整體之審酌，並
      詳敘心證形成之理由，尚不具再審原告等人所主張有漏未
      斟酌該函之情事，揆之前開說明，自不得認為原確定判決
      有民事訴訟法第497條之再審事由。
四、綜上所述，本件再審原告等人主張原確定判決有民事訴訟法
    第496條第1項第1款、第13款及第497條之再審事由，並提起
    再審之訴，為無理由，應予駁回。
五、據上論結，本件再審之訴為無理由， 依民事訴訟法第505條
    、第449條第1項、第78條、第85條第1項前段 ，判決如主文
    。
中　　華　　民　　國　　96　　年　　1 　　月　　2 　　日
　　　　　　　　　民事第四庭
                      審判長法　官  張劍男
　　　　　　　　　　　      法　官  彭昭芬
　　　　　　　　　　　      法　官  郭松濤
正本係照原本作成。
不得上訴。
中　　華　　民　　國　　96　　年　　1 　　月　　2 　　日
                             書記官  方素珍
